【裁判字號】    98,基國簡,1
【裁判日期】    981002
【裁判案由】    國家賠償
【裁判全文】
臺灣基隆地方法院民事判決             98年度基國簡字第1號
原      告  乙○○
            戊○○
上  一  人              2樓
法定代理人  周玟君
                        2樓
            施貿裕
前列四人共同
訴訟代理人  庚○○
被      告  台北縣瑞芳鎮公所
法定代理人  丙○○
訴訟代理人  陳培仁律師
            黃英豪律師
            壬○○
被      告  財政部國有財產局
法定代理人  辛○○
訴訟代理人  張漢榮律師
            丁○○
被      告  台灣中油股份有限公司
法定代理人  己○○
訴訟代理人  甲○○
上列當事人間請求國家賠償事件，本院於中華民國98年9月24日
言詞辯論終結，判決如下：
    主  文
被告財政部國有財產局與被告台灣中油股份有限公司應連帶給付
原告乙○○新臺幣伍萬零伍佰參拾元。
被告財政部國有財產局與被告台灣中油股份有限公司應連帶給付
原告戊○○新臺幣陸萬零玖佰玖拾元。
原告其餘之訴駁回。
訴訟費用由被告財政部國有財產局與被告台灣中油股份有限公司
連帶負擔百分之五十，餘由原告負擔。
本判決第一項得假執行。但被告財政部國有財產局與被告台灣中
油股份有限公司如以新臺幣伍萬零伍佰參拾元預供擔保，得免為
假執行。
本判決第二項得假執行。但被告財政部國有財產局與被告台灣中
油股份有限公司如以新臺幣陸萬零玖佰玖拾元預供擔保，得免為
假執行。
    事實及理由
一、按依國家賠償法請求損害賠償時，應先以書面向賠償義務機
    關請求之。賠償義務機關拒絕賠償，或自提出請求之日起逾
    30日不開始協議，或自開始協議之日起逾60日協議不成立時
    ，請求權人得提起損害賠償之訴，國家賠償法第10條第1項
    、第11條第1項前段分別定有明文。本件原告主張被告台北
    縣瑞芳鎮公所（下稱瑞芳鎮公所）及被告財政部國有財產局
    （下稱國有財產局）應負國家賠償責任，曾分別於民國（下
    同）97年8月26及97年10月9日以書面向被告等提出國家賠償
    請求，經被告等拒絕賠償乙情，業據其提出財政部國有財產
    局臺灣北區辦事處基隆分處97年11月19日台財產北機二字第
    0970005374號函及台北縣瑞芳鎮公所拒絕賠償理由書為證，
    並為被告所不爭執，是原告於起訴前已踐行前揭規定之協議
    程序，合先敘明。
二、按訴狀送達後，原告不得將原訴變更或追加他訴；但請求之
    基礎事實同一者，不在此限，民事訴訟法第255條第1項第2
    款定有明文。所謂請求之基礎事實同一，係指變更或追加之
    訴與原訴之主要爭點有其共同性，各請求利益之主張在社會
    生活上可認為同一或關連，而就原請求之訴訟及證據資料，
    於審理繼續進行在相當程度範圍內具有同一性或一體性，得
    期待於後請求之審理予以利用，俾先後兩請求在同一程序得
    加以解決，避免重複審理，進而為統一解決紛爭者，即屬之
    （最高法院90年度台抗字第2號裁定意旨參照）。本件原告
    原起訴主張依國家賠償法第3條請求被告被告瑞芳鎮公所及
    被告國有財產局連帶給付原告各10萬元，於起訴狀繕本送達
    被告瑞芳鎮公所及被告國有財產局後，嗣分別：(一)追加被告
    台灣中油股份有限公司（下稱中油公司），依民法第184條
    、第195條及國家賠償法第3條規定請求中油公司賠償(二)就被
    告瑞芳鎮公所及被告國有財產局部分，追加民法第184條、
    第195條第1項及第185條為請求權基礎。原告上開追加被告
    中油公司及請求權基礎之基礎事實，雖經被告國有財產局表
    示不同意，惟上開訴之追加均與原訴訟基礎事實有其共同性
    ，各請求利益之主張在社會生活上可認為關連，而就原請求
    之訴訟及證據資料，於審理繼續進行在相當程度範圍內具有
    一體性，得期待於後請求之審理予以利用，且不甚礙被告之
    防禦及訴訟終結，是原告所為訴之追加，核與上開規定相符
    ，應予准許。
三、原告起訴主張：
  (一)緣原告等於97年7月20日約上午9時與家人駕車出遊行經瑞芳
    鎮○○路157-2號被告中油公司經營之海濱加油站（下稱系
    爭加油站）時，因欲前往前方便利商店，故於海濱路慢車道
    上路邊停車，當時適逢假日沿路邊皆停滿車輛，原告遂沿著
    海濱路旁水溝（下稱系爭水溝）行進，惟系爭水溝上水溝蓋
    設施瑕疵，其間隙寬度竟大於成年人腳掌，且間隙兩側水泥
    碎塊嚴重撕裂，導致原告二人行經該處，分別自水溝蓋間隙
    跌落，遭水泥碎塊嚴重割傷，經送往臺灣礦工醫院醫治，原
    告乙○○受有右下肢小腿兩側嚴重挫傷、左膝紅腫之傷害，
    原告戊○○受有左下肢3公分撕裂傷及左大腿及下肢擦傷之
    傷害。而系爭水溝上之水溝蓋設施瑕疵，然卻無任何標示提
    醒路過行人，該公共設施之設置管理顯有疏忽，致原告等在
    該處受傷，該公共設施之設置未具備一定之安全性，與原告
    身體所遭受之損害，具相當之因果關係。原告乙○○因而支
    出醫療費用1,660元，原告戊○○因而支出醫療費用2,320元
    ，均應由被告等負賠償責任。
  (二)系爭水溝為被告中油公司所設置，被告中油公司本應注意系
    爭水溝蓋縫隙不能過寬，施作工程時竟疏於注意致系爭水溝
    蓋縫隙設置過於寬鬆，致路人行經時常發生掉落意外，甚至
    在同一地點發生多次跌落意外後，從未見改善，亦未於該處
    採取一切必要安全措施，如設置護欄、護蓋等防護設備或危
    險警告標誌等，致今日原告等腿部遭水溝蓋兩側尖銳水泥碎
    塊嚴重撕裂傷，依民法第184條、第195條第1項之規定，被
    告中油公司自應負損害賠償責任。又系爭水溝為被告中油公
    司多年前隸屬經濟部國營事業時，基於公共安全考量，為避
    免當地水患而闢建，則為公共用物，並不因為多年後被告中
    油公司改制為民營公司，該設施隨即喪失其防洪排水的公共
    行政目的，故依國家賠償法第3條第1項及第9條規定，被告
    中油公司自應負國家賠償責任。
  (三)系爭水溝位於台北縣瑞芳鎮○○○段223-48地號土地（下稱
    系爭土地），依台北縣瑞芳地政事務所土地登記謄本暨土地
    複丈成果圖所示，該地段乃國有土地，管理者被告國有財產
    局即應就土地上設施負有管理之責。然被告國有財產局明知
    被告中油公司無權占有系爭土地設置系爭水溝，身為土地管
    理人，卻長年漠視允許系爭水溝持續存在，甚至在同一地點
    發生多次跌落意外後，從未要求被告中油公司改善，被告國
    有財產局的不作為，與原告等所受之損害具因果關係，應負
    侵權行為責任。又系爭土地位於台北縣瑞芳鎮內，因此被告
    瑞芳鎮公所對該公共設施設置不當、常年欠缺保養維護、且
    無警示標誌，顯有失職。是被告瑞芳鎮公所乃地方自治團體
    ，負有地方公共設施之維護督導責任，卻在該公有公共設施
    建造後，被告瑞芳鎮公所多年來均未採取足以防止危險損害
    發生之具體措施，也從未求被告中油公司改善，應認均有管
    理欠缺之無過失責任，自應依國家賠償法第3條第1項及第9
    條規定負國家賠償責任及依民法第184條、第195條第1項、
    民法第185條第1項規定，請求被告國有財產局及被告瑞芳鎮
    公所連帶損害賠償。
  (四)系爭事故發生時，原告乙○○已懷孕4月餘，摔落坑洞造成
    過度驚嚇，持續數週情緒緊張，引發諸多身心症狀不適，更
    是不斷憂慮對懷孕造成影響，恐慌難以平復；原告戊○○年
    僅9歲，不但受傷期間無法參與正常的家庭與學校活動，更
    因突然摔落的驚恐所造成不願外出的陰影難以抹滅，此外，
    腿部傷勢嚴重，經醫師施以急救，左小腿縫六針，小女孩腿
    部將留疤痕，心理受創極深。更甚者，原告依法聲請國家賠
    償檢附證據理由，卻屢見各行政機關之間或為卸責、或為推
    諉，或是冷漠以待，已逾數月求償無門致原告飽受心理煎熬
    。為此，被告等應連帶賠償原告乙○○精神慰撫金98,340元
    及原告戊○○精神慰撫金97,680元。原告乙○○因本件事故
    受有右下肢小腿兩側嚴重挫傷、左膝紅腫之傷害，因而支出
    醫療費用1660元，原告戊○○則受有左下肢3公分撕裂傷及
    左大腿及下肢擦傷之傷害，因而支出醫療費用2320元；從而
    ，被告等應連帶賠償原告乙○○10萬元（計算式：1660＋98
    340＝100000）及原告戊○○10萬元（計算式：2320＋97680
    ＝100000）等語，並聲明：1.被告應連帶賠償乙○○10萬元
    及原告戊○○10萬元。2.原告願供擔保，請准宣告假執行。
四、對於被告國有財產局答辯所為陳述略以：
  (一)被告國有財產局答辯將國家賠償法施行細則第17條關於請求
    賠償書面內容應包括請求賠償之金額之申請賠償程序要件規
    定，扭曲解釋為後續依國家賠償法第11條第1項請求民事訴
    訟賠償之訴時，其訴之聲明須受其拘束。惟兩造並非因協議
    金額不同無法和解而爭訟，而係因被告否認有何賠償責任並
    拒絕原告之請求，自無上開規定之適用。
  (二)參照最高法院73年台上字第3938號判例意旨，國家賠償法旨
    在使政府對於提供人民使用之公共設施，負有維護通常安全
    狀態之義務，重在公共設施不具通常應有之安全狀態或功能
    時，其管理機關是否積極並有效為足以防止危險或損害發生
    之具體行為。本件被告國有財產局為土地管理機關欠缺管理
    作為，致人民受有身體傷害，即已符合國家賠償條件，縱被
    告國有財產局當年並未同意被告中油公司施作系爭水溝蓋，
    亦係國有財產局對中油公司另有求償權，或中油公司應於本
    案與被告等負連帶賠償責任之問題，被告國有財產局不得以
    此為由拒絕賠償。
  (三)又參照最高法院85年度台上字第2776號判例意旨，賠償義務
    機關採無過失主義，因管理有欠缺並因此一欠缺致人民受有
    損害為其構成要件，並不以管理機關有過失為必要，故被告
    國有財產局以其管理無過失為抗辯，亦不足採。況依民法第
    191條第1項及第2項規定，被告國有財產局為土地所有人，
    系爭水溝蓋係土地上之其他工作物，即推定為工作物之所有
    人，對於工作物設置或保管有欠缺應負推定過失責任。
  (四)又被告一再爭執系爭水溝非行人通行專用，原告擅自入內云
    云，惟系爭水溝左側柵欄並非緊密圍繞，任何人皆可輕鬆走
    過，毫無警示路過行人不得進入其內之意，僅能視為土地範
    圍的界標，原告並無任何過失可言。
五、被告等均請求判決駁回原告之訴，並陳明如受不利判決，願
    供擔保請准免為假執行，其等答辯分別略以：
  (一)被告中油公司:
    被告中油公司雖為國營事業之一，惟係屬私法人，無法執行
    國家公權力，原告以中油公司為被告訴請國家賠償，顯非適
    法。又系爭水溝蓋在被告中油公司海濱加油站之外的公有道
    路上，係中油公司基於安全及維護當地居民生命財產之需要
    ，依工程設計之標準規格設置，符合中華民國國家標準，被
    告中油公司既依法辦理，並無法律責任可言。退一步言，系
    爭水溝蓋周遭設有防止入內的簡易柵欄，而原告擅行闖入，
    除了構成民法第217條的與有過失之外，同時亦屬於英美法
    上自冒風險的行為，應自負其責。且原告所受傷勢輕微，卻
    要求高額損害賠償，賠償與損害之間不成比例，應依民法第
    252條予以酌減。
  (二)被告國有財產局：
  1.依國家賠償法第10條第1項及該法施行細則第37條、第17條
    規定，並參照最高法院85年度台上字第2552號判決意旨，請
    求之金額為國家賠償協議書必要記載事項，故起訴前是否經
    過協議，自應以協議書所記載請求之內容為準。本件原告前
    向被告國有財產局提起國家賠償之請求，依國家賠償請求書
    請求事項記載：「請求賠償請求權人乙○○51,660元；賠償
    請求權人戊○○52,320元。」，而原告起訴狀訴之聲明所載
    金額卻為各10萬元，顯然超過協議書所請求之金額，故原告
    乙○○超過51,660元之部分及原告戊○○超過52,320元之金
    額，事實上均屬未經協議先行之事項，依上開法律規定及最
    高法院判決意旨，就此部分原告之訴權不存在。
  2.又依市區道路管理條例第1條、第3條、第4條、第5條規定，
    系爭水溝蓋設置位於台北縣轄區之內，其主管機關應為台北
    縣政府。又依市區道路管理條例第5條規定，市區道路之修
    築在縣轄區之內，得由鄉鎮市公所辦理市區道路之修築、改
    善及養護，故被告國有財產局並非系爭事水溝蓋之設置機關
    ，亦非管理機關。
  3.縱認被告國有財產局為系爭水溝管理機關，惟參照最高法院
    87年度台上字第1197號判決意旨，系爭水溝蓋既為中油公司
    所設置，而中油公司係依公司法登記成立之私法人，故被告
    中油公司所設置之地上物，自然非國家賠償法第3條所指之
    公有公共設施。且被告中油公司於系爭土地上設置系爭水溝
    、花圃、中油公司招牌等地上物時，均未得被告國有財產局
    之同意。上開地上物均非系爭土地成分，而為獨立之地上物
    ，其擁有獨立之所有權，實務上認為地上物之起造人即被告
    中油公司為所有權人。則上開地上物既非國有財產局設置、
    興建，自非國有財產局得使用、收益，則上開地上物所致他
    人之損害，應非由國有財產局負損害賠償責任，且就上開地
    上物之管理維護，國有財產局亦無作為之義務。
  4.又系爭水溝四周以柵欄及花圃圍繞，其目的即警示路過之行
    人不得進入其內，其管理方式亦無原告所指之瑕疵。又系爭
    水溝蓋之設置有何瑕疵，應保留多少縫隙始為相當，原告既
    然主張系爭水溝蓋之設置有瑕疵，而標準為何，應由原告負
    舉證責任。
  5.且依最高法院76年台上字第158號判決意旨，縱使被告國有
    財產局就系爭土地遭他人無權占有，且未請求中油公司拆除
    地上物，被告國有財產局對於土地管理縱有過失，但與原告
    所受之傷害，亦無因果關係可言，因被告為土地所有權人之
    事實，通常並不會造成他人利用系爭地上物並跌落水溝蓋而
    受傷，是以，土地管理情形與原告所受之損害，並無任何因
    果關係。
  6.原告雖提出4張醫療費用單據，但細稽原告所提之單據，就
    原告戊○○部分，第一張單據（97年7月20日）僅有530元（
    原告實際支出不含健保給付費用）、第二張單據（97年7月
    21日）為200元、第三張單據（97年7月29日）亦為200元，
    合計930元。原告乙○○部分僅有一張單據（97年7月20日）
    530元，則起訴狀所載醫療費用請求超過上開金額部分，原
    告請求並無理由。又依原告二人所受之傷勢觀之，原告請求
    慰撫金亦屬過高。
  7.又系爭水溝蓋四周均有柵欄及花圃圍繞，用以阻絕旁人擅入
    ，且水溝蓋亦非行人專用道，非提供行人通行之用，原告擅
    自入內，對於結果之發生亦與有過失，若原告所請有理，爰
    依民法第217條之規定主張過失相抵。
  (三)被告瑞芳鎮公所:
  1.依國家賠償法第3條第1項、第9條第2項規定，所謂管理機關
    ，應指法律所定之管理機關或依法律代為管理之機關而言（
    最高法院91年度台上字第2559號判決意旨參照）。系爭水溝
    位處省道台二線濱海公路旁，因此即令原告主張系爭水溝蓋
    所在地點係屬上開濱海公路之部分範圍，但依公路法第6條
    第1項、第3條規定，省道之管理機關並非鄉鎮(市)公所，故
    被告瑞芳鎮公所對於系爭水溝蓋顯無管理權責。
  2.又系爭水溝蓋由被告中油公司於約30年前所設置，且系爭水
    溝係坐落於被告國有財產局負責管理之台北縣端芳鎮○○○
    段223-48地號土地上，是以系爭水溝之設置及坐落位置，均
    與被告瑞芳鎮公所無關，尚難僅憑系爭水溝蓋在端芳鎮境內
    ，遽謂該設施乃被告瑞芳鎮公所之管理範圍，被告瑞芳鎮公
    所依法對於系爭水溝蓋既不負管理維護之責。
  3.即令原告指稱被告瑞芳鎮公所就系爭水溝蓋應負管理、維護
    責任云云屬實，然系爭水溝蓋旁之欄杆外側緊鄰濱海公路之
    處，尚有部分平整路面可供人行走，而系爭水溝蓋兩側分別
    有欄杆及花圃環燒，明顯將該水溝蓋隔離，足見系爭水溝蓋
    之設置目的本非供人通行之用。
  4.原告固提出醫療費用單據，然經核原告提出之單據卻與原告
    起訴主張不符，自不足採。又原告請求精神慰撫金部分，應
    審酌兩造之身分、地位與經濟狀況及精神上所受之痛苦程度
    以決定，而原告迄今卻未就此點提出任何舉證，故其請求數
    額並無依據。
  5.此外，系爭水溝蓋之間隙長度約30餘公分、寬度約12至13公
    分，另據原告等人所稱可知，案發時間為上午，天氣晴朗炎
    熱，故即使其等曾行走於系爭水溝蓋上，以當時天候狀況若
    能稍加注意，當不至於忽視如此顯著之間隙。原告等人捨一
    旁平坦路面不走，卻仍刻意行經本非供人行走之系爭水溝蓋
    ，並踩踏於具有明顯空隙之處，顯然其等對於損害之發生亦
    與有過失。
六、經查，原告等主張其等於97年7月20日約上午9時與家人駕車
    出遊行經系爭加油站時，因欲前往前方便利商店，故於海濱
    路慢車道上路邊停車，當時適逢假日沿路邊皆停滿車輛，原
    告等遂沿系爭水溝行進，於行經該處，分別自水溝蓋間隙跌
    落，遭水泥碎塊割傷，經送往臺灣礦工醫院醫治，原告乙○
    ○受有右下肢小腿兩側挫傷、左膝紅腫之傷害，原告戊○○
    受有左下肢3公分撕裂傷及左大腿及下肢擦傷之傷害；而系
    爭水溝為民國（下同）60年間由被告中油公司於中華民國所
    有，由被告國有財產局為管理機關之台北縣瑞芳鎮○○○段
    223-48地號土地上所設置，惟被告中油公司與被告國有財產
    局就系爭土地之使用並無任何契約關係存在等情，有台北縣
    瑞芳地政事務所土地登記謄本第二類謄本、土地複丈成果圖
    、診斷證明書及原告等傷勢相片4紙附卷可稽，並為兩造所
    不爭執，堪信為真實。
七、按因故意或過失，不法侵害他人之權利者，負損害賠償責任
    ，民法第184條定有明文。經查，系爭水溝位於台北縣瑞芳
    鎮○○路157-2號被告中油公司經營之海濱加油站旁，介於
    海濱路即省道台二線濱海公路慢車道與海濱加油站中間，系
    爭水溝與海濱路慢車道間以設置鐵製柵欄相隔，欄杆間隔約
    1公尺，現雖已圍以繩索禁止通行，惟該繩索係本件事故發
    生後始設置，而系爭水溝與海濱加油站間以高度約十餘公分
    之矮花圃相隔，又系爭水溝上蓋有水溝蓋，水溝蓋間隙長約
    30餘公分，寬約12至13公分，有本院98年4月21日勘驗筆錄
    及現場照片在卷可稽。又查，系爭水溝為60年間被告中油公
    司為當地居民排放廢水之需所設置，經證人即被告中油公司
    員工林文池於本院勘驗現場時證述屬實（見本院98年4月21
    日勘驗筆錄），並有臺灣中油股份有限公司油品行銷事業部
    基隆儲運處98年4月10日基零售發字第09800505480號函在卷
    可稽，復為兩造所不爭執，亦堪信為真實。再查，水溝加設
    水溝蓋之目的乃在於避免行人不慎墜落水溝，此乃公共安全
    最基礎之考量，而被告中油公司於系爭土地上設置系爭水溝
    ，對於系爭水溝之安全性即應為相當之注意，而系爭水溝蓋
    之間隙竟長達30餘公分、寬約12至13公分，已大於一般兒童
    或女性之腳掌尺寸，且系爭水溝上水溝蓋多達數十個，且水
    溝兩側之欄杆及矮花圃均無阻擋行人行走於系爭水溝區之用
    意及功能，往來行人稍一不慎自其中任一水溝蓋間隙跌落之
    可能性極大，中油公司於系爭水溝蓋之設置及管理本應注意
    、能注意卻然未注意致生上開瑕疵，使原告行經系爭水溝時
    不慎發生本件事故，被告中油公司自應對於原告因此所受之
    損害自負侵權行為賠償之責。至被告中油公司雖又辯稱系爭
    水溝蓋乃由被告中油公司依工程設計標準規格設置，符合中
    華民國國家標準云云，然被告中油公司並未提出證據舉證以
    實其說，其前揭抗辯自不可採。
八、又按公有公共設施因設置或管理有欠缺，致人民生命、身體
    或財產受損害者，國家應負損害賠償責任；依第3條第1項請
    求損害賠償者，以該公共設施之設置或管理機關為賠償義務
    機關，國家賠償法第3條第1項、第9條第2項分別定有明文。
    所謂管理機關，乃指法律所定之管理機關或依法律代為管理
    之機關而言，惟如無法律所定之管理機關或依法律代為管理
    之機關時，則由事實上之管理機關為賠償義務機關。經查，
    系爭水溝乃被告中油公司設置於被告國有財產局管理坐落台
    北縣瑞芳鎮○○○段223-48地號之國有系爭土地上，地目為
    雜等情，業如前述。被告國有財產局雖辯稱依市區道路管理
    條例第1條、第3條、第4條、第5條規定，其非系爭水溝之管
    理機關云云，然系爭水溝乃設置於瑞芳鎮○○路○○道台2
    線旁，而非設置於海濱路上，故非屬道路之範圍，且系爭土
    地之地目為雜亦非道，有台北縣瑞芳地政事務所土地登記謄
    本附卷可稽，故系爭水溝既非道路，自無該條例之適用，被
    告上開所辯自無可採。又國家賠償法第3條所謂之公有，並
    非專指國家或其他公法人所專有，凡公共設施由國家或地方
    自治團體設置或事實上處於管理狀態，即有國家賠償法之適
    用（法務部75年3月28日法75律字第3567號函釋參照），是
    以，系爭水溝雖係被告中油公司所設置並所有，然系爭土地
    既為被告國有財產局所管理，則系爭水溝仍屬公有公共設施
    而有國家賠償法第3條之適用，被告國有財產局前揭所辯，
    亦非可採。又查，被告國有財產局為系爭土地之管理機關，
    多年來竟放任被告中油公司擅自占有並設置有前揭瑕疵之系
    爭水溝而未處理，被告國有財產局之消極不作為，自屬管理
    上之欠缺，其對於原告因本件事故所致損害，揆諸上開規定
    ，即應負國家賠償責任。被告國有財產局雖又辯稱系爭水溝
    四周以柵欄及花圃圍繞，其目的即警示路過之行人不得進入
    其內，其管理方式無原告所指之瑕疵云云，惟查，系爭水溝
    與瑞芳鎮○○路○○道間雖設置鐵製柵欄，然欄杆間隔長達
    約1公尺，系爭水溝另一側之矮花圃高度亦僅十餘公分，均
    無阻絕行人進入、通行之效果及用意等情，業如前述，被告
    上開所辯，自非可採。至被告國有財產局雖另辯稱依國家賠
    償法第10條第1項及該法施行細則第37條、第17條規定，及
    最高法院85年度台上字第2552號判決意旨，起訴前是否經過
    協議，應以協議書所記載請求之內容為準，而原告起訴時請
    求國家賠償之金額較其前賠償請求書上記載之請求金額為高
    ，則嗣後擴張之金額即屬未經先行協議之事項，原告就此部
    分之訴權不存在云云，惟按國家賠償法施行細則第17條之規
    定，不過在明定賠償請求書應記載事項，以利協議程序之進
    行，並無限制請求人日後起訴請求金額之目的，況按國家賠
    償法第12條亦明定，損害賠償之訴，除依本法規定外，適用
    民事訴訟法之規定，而按請求金錢賠償損害之訴，原告得在
    原因事實範圍內，僅表明其全部請求之最低金額，而於第一
    審言詞辯論終結前補充其聲明，其未補充者，審判長應告以
    得為補充，民事訴訟法第244條第4項定有明文，此乃因損害
    賠償之金額，由於涉及損害原因、過失比例、損害範圍等之
    認定，常須經專業鑑定及法院之斟酌裁量，始能定其數額（
    民事訴訟法第244條第4項修法理由參照），從而，依國家賠
    償法準用民事訴訟法第244條第4項結果，原告於第一審言詞
    辯論終結前續為補充訴之聲明，自無不合，被告國有財產局
    上開所辯，亦無可採。
九、綜上所述，原告得依民法第184條第1項規定請求被告中油公
    司負損害賠償責任，及依國家賠償法第3條、第9條第1項規
    定請求被告國有財產局負國家賠償責任，而按民法第191條
    第1項所定工作物所有人之責任，與國家賠償法第3條第1項
    所定公共設施設置或管理欠缺之國家賠償責任，並非不得競
    合發生（最高法院76年度台上字第591號民事裁判要旨參照
    ）。又該裁判意旨雖非為解決私人與國家間之共同侵權責任
    問題，然肯認國家賠償責任本質上為侵權行為責任。準此，
    當國家與私人就同一損害之發生雖無意思聯絡，然因各自之
    不法行為均構成損害發生之共同原因時，依國家賠償法第5
    條適用民法第185條第1項規定，國家與私人應可成立共同侵
    權行為，須各就損害之全部負其責任。從而，原告主張被告
    中油公司與被告國有財產局應連帶負損害賠償責任，核屬正
    當。
十、被告中油公司及國有財產雖又辯稱系爭水溝蓋周遭設有防止
    入內的簡易柵欄，而原告捨平坦路面不行，擅行闖入，自屬
    民法第217條所定與有過失之情形云云，惟查，系爭水溝旁
    之柵欄及矮花圃均無阻絕行人進入之效果及用意，業如前述
    ，又系爭水溝既介於海濱路即省道台二線濱海公路慢車道與
    海濱加油站中間，行人於假日往來人潮眾多，沿海濱路慢車
    道均停滿車輛時，無法於鐵製欄杆與車輛間通行，而必須行
    走於系爭水溝區○○○○路旁之加油站或商店，自無任何過
    失可言，被告等上開所辯，要無可採。
十一、原告雖又主張被告瑞芳鎮公所為地方自治團體，應維護督
      導地方公共設施，是亦應與被告中油公司及國有財產局連
      帶負賠償責任云云，惟查，系爭水溝雖設置於瑞芳鎮○○
      路○○道台2線旁之國有土地上，而非設置於濱海公路上
      ，實際上非屬道路之範圍，且系爭水溝坐落之系爭土地地
      目為雜而非道等情，既如前述，系爭水溝之管理機關依法
      即應為被告國有財產局，業如上述，原告主張被告瑞芳鎮
      公所有地方公共設施之維護督導責任云云，惟為被告所否
      認，原告復未提出任何法律上依據，其此部分主張即非有
      理。
十二、末按不法侵害他人之身體或健康者，對於被害人因此喪失
      或減少勞動能力或增加生活上之需要時，應負損害賠償責
      任；不法侵害他人之身體、健康，被害人雖非財產上之損
      害亦得請求賠償相當之金額，民法第193條、第195條第1
      項分別定有明文。本件原告等因本件事故發生身體分別受
      有前揭傷害乙情，業如前述，而原告乙○○雖主張其因而
      支出醫療費用1,660元，原告戊○○主張因而支出醫療費
      用2,320元，惟查，依原告所提出之醫療費用單據，原告
      戊○○所支出僅有臺灣礦工醫院97年7月20日急診費530元
      、西園醫院97年7月21日醫療費用230元及97年7月29日醫
      療費用230元，共計990元，原告乙○○則僅支出臺灣礦工
      醫院97年7月20日急診費用530元，從而，原告戊○○、原
      告乙○○請求逾此部分醫療費用均不應准許。又查，原告
      乙○○為私人公司行政專員，學歷為商專畢業、平均月收
      入為38,000元，且本件事故發生時已懷孕4月餘，而原告
      戊○○於事故時年僅9歲，其法定代理人周玟君及施貿裕
      分別為市公所公務員及刑警，周玟君名下有房屋、土地、
      汽車等財產等情，有戶籍謄本及稅務電子閘門資料查詢表
      在卷足稽，並為兩造所不爭執，應堪為真實。本院審酌上
      情及原告等所受傷勢，認原告乙○○、戊○○請求之精神
      慰撫金分別以50,000元、60,000元為適當。從而，被告中
      油公司及被告國有財產局應連帶賠償原告乙○○50,530元
      （計算式：530＋50000＝50530），以及原告戊○○60,99
      0元（計算式：990＋60000＝60990）。
十三、兩造原告均陳明願供擔保，請准宣告假執行及免為假執行
      ，經核本件所命被告給付之價額未逾50萬元，爰依民事訴
      訟法第389條第1項第5款規定，就原告勝訴部分職權宣告
      假執行，並依民事訴訟法第392條第2項規定，依職權宣告
      被告得預供擔保，而免為假執行；原告其餘假執行之聲請
      ，因訴之駁回而失所附麗，應予駁回。
十四、據上論結，本件原告之訴為一部有理由，一部無理由，依
      民事訴訟法第79條、第85條第2項、第389條第1項第5款，
      判決如主文。
中    華    民    國    98    年    10    月    2     日
                  基隆簡易庭法  官  姚貴美
以上正本係照原本作成。
對於本件判決如有不服，應於收受送達後20日內向本院提出上訴
書狀，敘述上訴之理由，上訴於臺灣高等法院，並按他造當事人
之人數附具繕本。
中    華    民    國    98    年    10    月    2    日
                            書記官  詹小瑤


司法院資訊處製作；財團法人民間司法改革基金會備份。
